臺灣桃園地方法院刑事判決　　　　　　　　　　　　　　九十年度訴字第五七二號
　　公　訴　人　臺灣桃園地方法院檢察署檢察官
　　被　　　告　甲○○
　　　　　　　　乙○○
　　　　　　　　庚○○
　　　　　　　　戊○○○
右列被告因違反森林法等案件，經檢察官提起公訴（八十九年度偵字第五八二七號、
第一０七八二號）本院判決如左：
    主  文
甲○○共同連續於他人森林內，擅自墾殖並占用，處有期徒刑柒月。緩刑貳年。
乙○○、庚○○共同於他人森林內，擅自墾殖並占用，均處有期徒刑陸月，如易科罰
金，均以佰元折算壹日。均緩刑貳年。
扣案之柴刀及手鋸各一支、工作物二間（如附圖Ｂ、Ｄ二點所示處），均沒收之。
戊○○○無罪。
    事  實
一、甲○○、乙○○與庚○○均明知位於桃園縣復興鄉大溪事業區第四十二、四十三
    林班地（下稱「系爭森林地」），係國有森林地，現由丙○○承租種植桂竹。渠
    等竟基於在他人森林地內墾殖並占用之故意，未經向行政院農業委員會林務局（
    下稱「林務局」）新竹林區管理處申請核准，即擅自於民國八十八年九月上旬某
    日起，前往系爭森林地內即四十二、四十三林班地交界處，由甲○○擅自砍伐桂
    竹一千七百五十支後，再由甲○○、乙○○、庚○○等三人共同以前開砍得之桂
    竹，搭建二座工寮之工作物，供甲○○、乙○○、庚○○等人休憩使用，迄八十
    八年九月八日上午十一時許，為林務局新竹林區管理處大溪工作站人員察覺，並
    於同年月九日上午十時許，會同警方前往現場查獲前開占用情形。
二、甲○○復承前相同之概括犯意，於八十九年二月間某日起，在該系爭森林地之四
    十二林班地內，砍伐桂竹三百九十六支後，並僱請不知情之鍾志義及另二名不詳
    姓名年籍成年男子，在該處墾土種植甜柿三十株，迄八十九年三月一日下午一時
    三十分許，鍾志義等三人正受僱甲○○種植甜柿時，為大溪工作站人員會同警方
    查獲，並當場扣得柴刀、手鋸各一支。
三、案經行政院農業委員會林務局新竹林區管理處訴由桃園縣警察局大溪分局報請臺
    灣桃園地方法院檢察署檢察官偵查起訴。
    理  由
壹、有罪部分：
一、訊據被告甲○○、乙○○與庚○○固不否認渠等有於事實欄一（一）所載之時、
    地，砍伐桂竹、搭建工寮之事實，被告甲○○不否認其有於事實欄一（二）所載
    之時、地，砍伐桂竹及僱用案外人鍾志義等人種植甜柿之事實，惟均矢口否認有
    何違反森林法之犯行，辯稱：系爭森林地係祖先留下的地，渠等是去掃墓整地，
    搭工寮是為了休憩避雨用云云。經查：
（一）右揭犯罪事實，業經證人即系爭森林地承租人丙○○於警詢、偵查中及本院審
      理中陳述其承租系爭森林地之事實，及其發現被告三人在系爭森林地上占用墾
      殖之情節明確，核與證人即查獲警員王振興於偵查中、證人即大溪工作站復興
      分站技術士丁○○於本院調查中證述渠等查獲被告三人之情節相符，另證人即
      大溪工作站三光合站技術士己○○於警詢中證述其查獲被告甲○○之過程及現
      場桂竹遭砍伐後種有甜柿樹苗三十棵之情節屬實，核與證人即受雇於被告甲○○之鍾志義於警詢中之證述相符，是被告三人自白部分核與事實相符，應可採
      信。嗣經本院於九十年八月二十一日前往系爭森林地勘驗，並命桃園縣大溪地
      政事務所繪測被告三人墾殖、占用之範圍，並經桃園縣大溪地政事務所作成土
      地複丈成果圖附卷足佐。此外，系爭森林地屬具經濟效用之一般林班地，遭被
      告甲○○砍伐之桂竹屬於森林主產物，有行政院農業委員會林務局新竹林區管
      理處八十九年五月二十五日八十九竹政字第五七七七號函在卷可佐，並有告發
      人提呈之臺灣省國有林事業區出租造林木竹採運許可證、認證書、保育林合夥
      經營契約書、國有林地出租造林契約書及讓渡合約書各乙份，且有桃園縣復興
      鄉○○段地籍圖四幅之內第四號圖、森林被害告訴書、森林被害報告（處理）
      單、大溪工作站森林案件調查報告書、被害地立木材積調查表、森林被害位置
      圖、森林主副產物被害價格查定書各二份及現場照片共十幀附卷足憑，並有被
      告甲○○所有之柴刀、手鋸各一支扣案可佐。從而，系爭森林地現為證人丙○○承租造林使用，而被告三人於右揭時、地確有在系爭森林地內，擅自占用及
      墾殖之行為，足堪認定。
（二）次查：系爭森林地，係國有林班地，非原住民保留地乙節，有行政院農業委員
      會林務局新竹林區管理處九十一年五月二十四日九十一竹政字第０九一二一０
      四五六九號函、桃園縣政府八十九年十二月十五日八九府民原字第二四八七一
      八號函附卷可稽，首堪認定。包括被告乙○○在內之原住民三人，雖曾於八十
      五年間，就希望大溪事業區第四一、四二、四三及四四林班劃編為原住民保留
      地事宜提出陳情乙案，經行政院原住民族委員會函請林務局審查，及邀集林務
      局、桃園縣政府開會協商並至現場會勘後，考量系爭森林地係屬石門水庫上游
      水源保護區，為涵養石門水庫集水區水源並保持水土，且系爭森林地桃園縣政
      府會同復興鄉公所、林務局於八十六年一月七日實地勘查確認後，除系爭森林
      地上之原住民祖墳，並無繼續掩埋使用之痕跡外，亦無原住民繼續經營使用之
      事實，不宜列入漏報增編原住民保留地，此有行政院原住民族委員會九十一年
      六月十三日台（九十一）原民地字第九一三０一六三號函及所附文件、桃園縣
      政府八十七年十一月三日八七府民原字第二一七七四六號函在卷可佐，足證被
      告乙○○等人早於八十七年間即經桃園縣政府函知有關系爭森林地不宜列入漏
      報增編原住民保留地辦理之情事，則被告三人對系爭森林地係國有之森林區，
      並非原住民保留地，未經合法申請不得砍伐其上生長之桂竹，且至今並未經桃
      園縣政府核准編定為原住民保留地乙節，應知之甚稔，被告三人就渠等在系爭
      森林地內之墾殖及占用行為，應具有主觀之認識，是渠等前開所辯，乃事後卸
      責之詞，尚無可採。
（三）再者，包括被告乙○○等人在內之原住民，原係居住於系爭森林區內四十二林
      班地上之舊萱圓部落，早於日據時代大正三年（約民國三年）間，即自該處遷
      出，渠等本身並未在該處居住過乙節，業經被告乙○○、甲○○於本院審理中
      陳述明確，而渠等為泰雅族原住民，族人死亡後，依其習俗，係將屍體用布包
      裹，以蹲坐之方式埋在床底下之地下三尺處，搬家時，屍體並不移動而留在現
      場等情，並據被告甲○○、乙○○於本院審理中陳述明確，核與證人丁○○所
      述相符，並有渠等提出之照片八幀附卷足佐，且有日據時代臺灣總督府臨時臺
      灣舊慣調查會所著，由中央研究院民族學研究所編譯之「番族慣習調查報告書
      〔第一卷〕—泰雅族」一書記載泰雅族原住民關於死亡、埋葬之習俗內容附卷
      供參，是被告乙○○、甲○○等人就此部分之陳述，應可採信，則被告三人之
      祖先縱曾於系爭森林地上居住，惟距今年代久遠，渠等並無法確實得知先人究
      竟埋葬於何處，是以，渠等辯稱：系爭森林地為渠等祖墳所在地，並立有墓牌
      乙節，並無礙被告三人就前開犯行之成立，被告三人尚不得藉此脫免刑責，自
      屬當然。
（四）綜上所述，被告甲○○、乙○○及庚○○前開所辯，尚不足採。是本件事證明
      確，被告三人之犯行已堪認定，應予依法論科。
二、按被告行為後，刑法第四十一條業已修正為犯最重本刑為五年以下有期徒刑以下
    之刑之罪，而受六月以下有期徒刑或拘役之宣告者，因身體、教育、職業或家庭
    之關係，執行顯有困難者，得易科罰金，並於九十年一月十日公布，於同年月十
    二日生效，是被告犯罪後法律已有變更，比較新舊法之結果，以新法有利於被告
    ，依刑法第二條第一項前段之規定，應適用最有利於被告之新法，即裁判時之刑
    法第四十一條處罰，合先敘明。
三、按森林法第五十一條第一項係刑法第三百二十條第二項之特別規定，依特別法優
    於普通法之法條競合關係，應依森林法第五十一條第一項規定處斷。核被告甲○○、乙○○及庚○○三人所為，係犯森林法第五十一條第一項之於他人森林內擅
    自墾殖並占用罪。被告三人間就事實欄一（一）所載之犯行，有犯意聯絡及行為
    分擔，為共同正犯。被告甲○○僱用不知情之證人鍾志義及另二名不詳姓名年籍
    之成年男子等三人，為其栽種甜柿，業經證人鍾志義陳述在卷，核與證人己○○
    所證查獲之情形相符，則證人鍾志義等三人應為森林法第五十一條第一項之間接
    正犯。又被告甲○○先後二次犯行，時間緊接，犯罪構成要件相同，顯係基於概
    括犯意為之，為連續犯，應依刑法第五十六條之規定論以一罪，並加重其刑。爰
    審酌被告三人前無不良素行、犯罪動機、目的、手段、所生之危害及犯罪後大致
    坦承犯行等一切情狀，分別量處如主文所示之刑，並就被告乙○○、庚○○所受
    有期徒刑部分諭知易科罰金之折算標準，以資懲儆。又被告三人均未曾受有期徒
    刑以上刑之宣告，有臺灣桃園地方法院檢察署刑案資料查註紀錄表及臺灣高等法
    院被告全國前案紀錄表各一份在卷足稽，渠等因一時失慮，偶罹刑典，且事後已
    大致坦承犯行，經此刑之宣告後，應知警惕而無再犯之虞，本院因認以暫不執行
    其刑為適當，爰均併予宣告緩刑二年，用啟自新。
三、扣案之柴刀及手鋸各一支，為被告甲○○墾殖系爭森林地所使用之工具；系爭森
    林地上之工寮二間（如附圖Ｂ、Ｄ二點處所示），為被告三人搭建之工作物，均
    應依森林法第五十一條第六項規定，宣告沒收之。
貳、無罪部分：
一、公訴意旨另以：被告甲○○、乙○○、庚○○三人（均另為有罪之認定，如前所
    述）與被告戊○○○，均明知位於桃園縣復興鄉大溪事業區第四十二、四十三林
    班地，係國有之森林區，竟基於共同之犯意聯絡，未經向林務主管機關申請核准
    ，於八十八年九月間，在該大溪事業區第四十二、四十三林班地內，先由被告甲○○擅自砍伐桂竹一千七百五十支，復由被告甲○○、乙○○、庚○○等三人共
    同以該桂竹搭建二座工寮之工作物，供被告甲○○、乙○○、庚○○與戊○○○
    等四人休憩使用，嗣於八十八年九月八日上午十一時許，為行政院農委會林務局
    新竹林區管理處大溪工作站（下稱大溪工作站）人員察覺，於翌日上午十時會同
    警方於現場查獲，因認被告戊○○○亦涉有森林法第五十一條第一項之於他人森
    林內擅自墾殖或占用罪嫌云云。
二、本件公訴人認被告戊○○○涉有前開犯行，係以被告戊○○○之自白及同案被告
    甲○○、乙○○及庚○○之供述、證人丙○○、丁○○、己○○及鍾志義等人之
    證述，並桃園縣政府八十九年十二月十五日八九府民原字第二四八七一八號、及
    八十七年十一月三日八七府民字第二一七七四六號函、行政院農業委員會林務局
    新竹林區管理處八十九年五月二十五日八十九竹政字第五七七七號函、森林被害
    告訴書、森林被害報告單、森林案件調查報告書、森林被害位置圖、森林主副產
    物被害價格查定書及現場照片，及扣案柴刀、手鋸等物，為其主要之論據。惟按
    犯罪事實應依證據認定之，無證據不得推定其犯罪事實，又不能證明被告犯罪者
    ，應諭知無罪之判決，刑事訴訟法第一百五十四條、第三百零一條第一項分別定
    有明文。又事實之認定，應憑證據，如未能發現相當證據，或證據不足以證明，
    自不能以推測或擬制之方法，為裁判基礎；再認定犯罪事實所憑之證據，雖不以
    直接證據為限，間接證據亦包括在內，然無論直接或間接證據，其為訴訟上之證
    明，須於通常一般之人均不致於有所懷疑，而得確信其為真實之程度者，始得據
    之為有罪之認定，倘其證明尚未達到此一程度，而有合理性懷疑之存在時，即無
    從為有罪之認定，有最高法院四十年台上字第八六號、七十六年台上字第四九八
    六號判例可資參照。末按森林法之制訂目的為保育森林資源，發揮森林公益及經
    濟效用，而森林法第五十一條第一項所處罰之犯罪行為態樣為「墾殖」及「占用
    」二者，是以，苟有於他人森林內，私擅開墾或擅自種植者，均屬「墾殖」之行
    為，至所謂「占用」之行為，則須占有該森林地並進而使用之，始該當之，倘行
    為人之行為，非出於「墾殖」或「占用」之故意，且未達於「墾殖」或「占用」
    之程度，自非森林法第五十一條第一項所欲處罰之行為範疇，亦無從以森林法第
    五十一條第一項之規定相繩，合先敘明。
三、訊據被告戊○○○堅決否認涉有右揭犯行，辯稱：其是去系爭森林地上掃墓，但
    其只有除草，沒有砍桂竹，也沒有蓋工寮等語。經查：
（一）系爭森林地上之桂竹一千七百五十支，乃同案被告甲○○所砍乙節，業據同案
      被告甲○○自承在卷，並經同案被告乙○○、庚○○二人陳述明確；另系爭森
      林地內之工寮二間，一為同案被告甲○○所蓋，另一為同案被告乙○○、庚○○二人合蓋乙節，亦據同案被告甲○○、乙○○及庚○○三人供述無訛，另證
      人丁○○亦到庭證稱：其去抓被告等人時，被告乙○○及戊○○○在除草等語
      明確，均核與被告戊○○○所辯相符，足徵被告戊○○○所辯：其只有除草，
      並未砍桂竹及搭工寮乙節，容可採信。
（二）系爭森林地上確有泰雅族原住民祖先之墳墓遺跡，業據被告戊○○○及同案被
      告甲○○、乙○○及庚○○等人陳述明確，並有被告等人提出之照片八幀附卷
      足佐，另經本院就系爭森林地上有無原住民先人墓地存在即有無掃墓相關規範
      等情詢之行政院原住民委員會，該會覆以：「‧‧‧本會於八十六年十二月十
      八日以八六原地字第二七三九七號函請行政院農業委員會林務局就『原住民使
      用原住民保留地以外公有土地漏報增編原住民保留地』，審查可否辦理漏報增
      編為原住民保留地，該局復以：案經轉據本局新竹林區管理處查報略以：『‧
      ‧‧該國有林班地祖墳，目前無繼續掩埋使用，對原住民掃墓無影響。‧‧‧
      至原住民先人墓地位於林班地內者其掃墓有無規範？是否須經過申請許可後，
      始得掃墓乙節：查是項業務係行政院農業委員會林務局權責，於實地會勘時林
      務局代表曾口頭允諾原住民前往掃墓，惟會勘紀錄並無記載。」等語，此有行
      政院原住民委員會九十一年六月十三日台（九十一）原民地字第九一三０一六
      三號函附卷足憑，是被告戊○○○所辯其係前往系爭森林地掃墓等情，尚可採
      信。
（三）衡諸一般常情，一般大眾前往墓地祭拜時，除草、打掃等工作，多為整理墓地
      時所不可缺之一環，被告戊○○○其既是前往系爭森林地內之祖墳掃墓，其所
      為之除草行為，當係針對整理墓地所為，至有可能。考諸森林法第五十一條第
      一項所處罰之犯罪行為態樣既僅限於為「墾殖」及「占用」二者，其處罰墓地
      重在保育森林資源及經濟效用，以懲不肖份子在森林地內濫墾濫伐，因而破壞
      森林，無法涵養水源，繼而導致土石流失等惡害，而危及此間居民之生命財產
      安全，查被告戊○○○既係為掃墓而在在系爭森林地內除草，其並無「墾殖」
      或「占用」系爭森林地之故意，且其除草之行為尚未達到開墾種植或占有使用
      系爭森林地之程度，除此之外，又無其他積極證據足以證明被告戊○○○與同
      案被告甲○○、乙○○及庚○○三人之前開墾殖、占用行為間，有犯意聯絡及
      行為分擔，是以，縱被告戊○○○與同案被告甲○○等三人一同為警查獲，且
      其亦不否認其有在系爭森林地除草之行為，惟其既無前開墾殖或占有系爭森林
      地之犯意，其行為亦非森林法第五十一條第一項所欲處罰之行為範疇，自無從
      以森林法第五十一條第一項之規定相繩，是公訴人指訴被告戊○○○涉犯森林
      法第五十一條第一項之犯嫌，尚屬不能證明。
（四）綜上所述，既無積極證據足以證明被告戊○○○，確實涉有前開公訴人指訴之
      犯行，自難僅以被告戊○○○亦同遭查獲及其自承在系爭森林地內除草之自白
      及前開函文、扣案物等證據，即遽認被告戊○○○之行為已該當於在他人森林
      地內墾殖或占用之程度。揆諸首揭說明，公訴人所舉之證據不足以證明被告戊○○○確有前開犯行，是不能證明被告戊○○○犯罪，依法均應諭知無罪之判
      決。
據上論斷，應依刑事訴訟法第二百九十九條第一項前段、第三百零一條第一項，森林
法第五十一條第一項、第六項，刑法第十一條前段、第二條第一項前段、第二十八條
、第五十六條，修正後刑法第四十一條第一項前段，刑法第七十四條第一款，罰金罰
鍰提高標準條例第二條，判決如主文。
本案經檢察官崔秉君到庭執行職務。
中        華        民        國    九十一    年    十一    月    六    日
                            臺灣桃園地方法院刑事第一庭
                            審判長法  官  吳  爭  奇
                                  法  官  曾  雨  明
                                  法  官  胡  芷  瑜
右正本證明與原本無異。
如不服本判決，應於判決送達後十日內向本院提出上訴狀( 應附繕本 )，上訴於
臺灣高等法院。
                                  書記官  劉  晨  輝
中        華        民        國    九十一    年    十一    月    八    日
附錄論罪科刑法條全文：
森林法第五十一條：
於他人森林或林地內，擅自墾殖或占用者，處六月以上五年以下有期徒刑，得併科新
台幣六十萬元以下罰金。
前項情形致釀成災害者，加重其刑至二分之一；因而致人於死者，處五年以上十二年
以下有期徒刑，得併科新台幣一百萬元以下罰金，致重傷者，處三年以上十年以下有
期徒刑，得併科新台幣八十萬元以下罰金。
第一項之罪於保安林犯之者，得加重其刑至二分之一。
因過失犯第一項之罪致釀成災害者，處一年以下有期徒刑，得併科新台幣六十萬元以
下罰金。
第一項未遂犯罰之。
犯本條之罪者，其墾殖物、工作物、施工材料及所使用之機具沒收之。
